臺灣高等法院民事判決　　　　　　　　 90年度重上字第423號
上　訴　人　　甲○○
訴訟代理人　　劉大新律師
被 上訴 人　　陳濟岳（即祭祀公業陳奇富之管理人）
訴 訟 代理人　李金澤律師
複 代　理 人　陳麗玢律師
當事人間請求給付報酬等事件，上訴人對於中華民國90年7月30
日臺灣板橋地方法院89年度重訴字第128號第一審判決提起上訴
，上訴人並追加訴訟標的，本院於96年1月30日言詞辯論終結，
判決如下：
    主      文
原判決關於駁回上訴人後開第二項之訴部分及該部分訴訟費用之
裁判均廢棄。
被上訴人應給付上訴人新台幣肆拾伍萬元及自民國82年 8月16日
起至清償日止，按年息百分之五計算之利息。
其餘上訴駁回。
第一、二審訴訟費用由上訴人負擔百分之九十八，餘由被上訴人
負擔。
    事實及理由
壹、程序方面：
    按訴之變更或追加，非經他造同意，不得為之，但請求之基
    礎事實同一者，不在此限，民事訴訟法第255條第 1項第2款
    、第446條第1項定有明文。查上訴人原係主張依據其與陳濟
    岳代表被上訴人於民國75年 8月31日簽立之委任契約法律關
    係，請求被上訴人返還保證金新台幣 (下同)5萬元與給付酬
    金2105萬3304元，及均自82年 8月16日起至清償日止，按年
    息百分之五計算之利息；嗣於本院96年 1月30日言詞辯論時
    ，因被上訴人表示雖否認上訴人主張之法律關係，惟仍願意
    給付上訴人45萬元本息，上訴人乃表示同意，並當庭追加依
    此意思表示合致而新成立給付45萬元本息之契約關係，請求
    被上訴人應給付上訴人45萬元及自82年 8月16日起至清償日
    止，按年息百分之五計算之利息，核與上訴人原來因辦理祭
    祀公業陳奇富派下員公告事宜而請求給付之基礎事實同一，
    揆諸首開法文規定，應予准許。
貳、實體方面：
一、上訴人起訴主張：被上訴人前為辦理祭祀公業陳奇富派下員
    公告等事宜多年未果，遂委託伊辦理，兩造於75年 8月31日
    簽立委任契約書 (下稱系爭委任契約) ，伊承此委託向台中
    市南屯區公所申報祭祀公業陳奇富派下員計有陳光義等281
    人並獲公告期滿。被上訴人隨即將其派下員公告確定一事通
    知各部代表，另副知伊，請伊克日領回前簽立委任契約書時
    所繳交之保證金 5萬元，並要伊繳回借用證件與刻用印章。
    詎被上訴人不但未返還伊上揭保證金5萬元，且於82年4月19
    日將其所有坐落台中市○○區○○段709、1534、1535、153
    6、1537、1538、1539等7筆土地 (下簡稱系爭土地) 出售予
    訴外人陳晨鐘、曾坤炳，並於同年 8月16日辦理土地所有權
    移轉登記完畢後，將所得土地價金發放派下員。依系爭委任
    契約第4條約定，被上訴人應按公業土地（依第5條約定，處
    分土地可分為第一批、第二批、其餘類推等）所有全部出售
    價款，於扣除「稅金」及「補償費」後支給伊百分之五，從
    而，被上訴人應支付本次酬金為十分之九即2105萬3304元。
    另被上訴人對前揭同意伊領回之保證金 5萬元亦未返還，爰
    依系爭委任契約之法律關係，求為命：被上訴人應給付上訴
    人2110萬3304元及自82年 8月16日起至清償日止，按年息百
    分之五計算利息之判決。另因被上訴人同意給付45萬元及自
    82年8月16日起至清償日止按年息百分之五計算之利息，乃
    併依兩造合意之法律關係，為其中45萬元本息之請求。
二、被上訴人則以：陳濟岳係於78年 6月20日始經由全體派下員
    三分之二同意而選任為祭祀公業陳奇富之管理人，故其於75
    年 8月31日簽訂系爭委任契約書時，尚非該公業之合法管理
    人，故系爭委任契約對於祭祀公業陳奇富不生效力；且系爭
    委任契約書係上訴人代表公華代書事務所而簽訂，上訴人據
    為個人主張而提起本件訴訟，殊失立場。又上訴人並未於系
    爭委任契約所定辦理期限即75年10月31日之前完成派下員核
    准公告，有關公業派下員公告及土地處分等事項，均係被上
    訴人於委任期限過後獨力處理完成，則上訴人未依約完成工
    作，自不得請求報酬。另依系爭委任契約第 2條約定，兩造
    已就辦理事務明確約定完成期限在75年10月31日以前，逾期
    解除契約，而上訴人於75年10月31日前既未完成工作，依約
    自已解除委任，被上訴人自無再交付土地權狀或其他印信、
    文件、委任書而繼續委任上訴人之必要，豈能謂被上訴人係
    以不正當行為阻止條件成就。再者，縱認上訴人於約定期限
    屆滿後，仍有繼續處理系爭委任契約之事務，亦屬無因管理
    之行為，並非可援用原來委任契約主張權益。何況，系爭委
    任契約之法律關係實為承攬，依民法第127條第7款規定，其
    請求權之消滅時效為 2年，因此，縱認上訴人得請求被上訴
    人給付報酬，其請求權亦已罹時效而消滅等語，資為抗辯。
三、原審為上訴人敗訴之判決，上訴人不服，提起上訴，其上訴
    聲明為：(一)原判決廢棄。(二)被上訴人應給付上訴人2110萬33
    04元及自82年 8月16日起至清償日止，按年息百分之五計算
    之利息。(三)願提供擔保，請准宣告假執行。被上訴人則於本
    院答辯聲明：(一)上訴駁回。(二)如受不利判決，願供擔保，請
    准宣告免為假執行。
四、本件經依民事訴訟法第463條準用同法第270條之1第1項第3
    款規定，整理並協議簡化爭點及不爭執點後，兩造同意僅就
    言詞辯論時所陳述之事實及主張之法律關係為論斷。查上訴
    人主張陳濟岳為祭祀公業陳奇富之現任管理人，系爭委任契
    約委任辦理之事項為：陳奇富公業派下員公告及請領證明文
    件、陳奇富公業名下全部土地管理人及變更登記、陳奇富公
    業土地使用權利之清理及有關事項，並約定酬金按公業土地
    所有全部出售價款，於扣除稅金及補償費後支給百分之五計
    算。又台中市南屯區公所就被上訴人於77年 3月10日申請派
    下員計281人公告等事宜，已於77年5月24日核准公告在案，
    並於同年12月19日公告期滿，而被上訴人將其公告確定乙事
    於77年12月24日函告各部代表，並副知上訴人克日領回原繳
    保證金5萬元及繳回借用證件、刻用印章；嗣被上訴人於82
    年4月19日將其所有系爭7筆土地出售予訴外人陳晨鐘、曾坤
    炳，並於同年 8月16日辦理所有權移轉登記完畢等情，業據
    其提出系爭委任契約書、台中市南屯區公所證明書、祭祀公
    業陳奇富函文、土地登記謄本、預定收支報告表等影本為證
    （見原審卷第 7至14頁），且為被上訴人所不爭執，堪信上
    訴人此部分主張之事實為真正。惟上訴人主張系爭委任契約
    對於被上訴人發生效力，及上訴人已完成委任事務而得請求
    報酬等情，則為被上訴人所否認，並以前開情詞置辯，是本
    件應予審究之爭點厥為：(一)系爭委任契約究係上訴人個人所
    簽訂？抑或代表公華代書事務所而簽訂？(二)系爭委任契約簽
    訂時，陳濟岳是否為祭祀公業陳奇富合法之管理人，而有權
    代表全體派下與上訴人簽訂系爭委任契約？(三)系爭委任契約
    簽訂之效力是否及於祭祀公業陳奇富，而得依該委任契約請
    求該公業給付報酬及返還保證金？(四)倘認陳濟岳有權代表祭
    祀公業陳奇富簽訂系爭委任契約，上訴人是否得依該委任契
    約請求公業給付報酬及返還保證金？(五)上訴人是否得依兩造
    合意而請求祭祀公業陳奇富給付45萬元及自82年 8月16日起
    至清償日止，按年息百分之五計算之利息？茲析述如下：
  (一)系爭委任契約究係上訴人個人所簽訂？抑或代表公華代書事
    務所而簽訂：
    本件被上訴人就系爭委任契約係委辦祭祀公業陳奇富派下員
    公告等事項，且該公業派下員業經公告確定，土地亦經完成
    變更登記並處分之事實，並不爭執，惟抗辯系爭委任契約書
    係上訴人代表公華代書事務所，並非上訴人個人所簽訂等語
    。惟按契約應以當事人立約當時之真意為準，而真意何在，
    應通觀全文，以過去事實及其他一切證據資料為斷定之標準
    ，不能拘泥部分文字致失真意 (最高法院19年上字第1453號
    判例參照) 。查系爭委任契約書受任人欄固印製「公華代書
    事務所」，惟其下亦經上訴人個人簽署，再依該契約書前言
    記載：「祭祀公業陳奇富管理人陳濟岳，茲秉承派下代表會
    議之決定，派下員之證明及管理人名義變更登記等事項，委
    任公華代書事務所甲○○代書代為辦理」等語觀之，於受任
    人部分除公華代書事務所外，特再明載「甲○○代書」等文
    字，足見系爭委任契約之受任人係任職於公華代書事務所代
    書之上訴人個人，並非公華代書事務所，此由被上訴人於原
    審陳稱：「本件之所以委由原告辦理，是因為他說他經驗豐
    富很多事情都可以處理」等語（見原審卷第397頁)；證人即
    祭祀公業陳奇富派下陳吉隆亦到場證稱：「我是66年回到村
    莊，跟陳濟岳他們有接觸以後才知道他在70幾年間有委託賴
    代書來辦理，詳細情形我不是很清楚」等語 (見原審卷第
    312 頁)，則被上訴人徒據系爭委任契約書中受任人欄係繕
    印「公華代書事務所」，遽認系爭委任契約之受託人應係公
    華代書事務所，容有誤會，不足採取。堪信上訴人主張其為
    系爭委任契約之受任人乙節，為真實可採。
  (二)系爭委任契約簽訂時，陳濟岳是否為祭祀公業陳奇富合法之
    管理人，而有權代表全體派下與上訴人簽訂系爭委任契約：
  1.依當時有效之臺灣省祭祀公業土地清理辦法第11條規定：「
    申報人接獲祭祀公業派下全員證明書後，應即選任管理人，
    並由新任管理人檢具派下全員證明書、選任之證明文件、規
    約（無者免附），報經縣（市）政府（民政單位）備查後，
    向土地所在地之地政事務所申請管理人登記或變更登記。」
    及祭祀公業土地清理要點第16條規定：「祭祀公業管理人之
    變動，應由新管理人檢具(一)派下全員證明書，(二)規約（無者
    免），(三)選任之證明文件，向民政機關（單位）申請備查，
  　無須公告，如對該管理人之變動有異議者，應逕向法院提起
    民事確認之訴。」之規定，足見祭祀公業於管理人有變動（
    如死亡、拋棄等）時，須待取得派下全員證明書，始得據以
    召開派下員大會，並選任管理人。查祭祀公業陳奇富之管理
    人陳榮烈早於51年 3月13日死亡，嗣迄77年12月20日經向台
    中市南屯區公所申報派下公告確定後，於78年 6月間經派下
    選任陳濟岳為管理人，並向主管之台中市南屯區公所完成報
    備等情，為兩造所不爭執，並有台中市南屯區公所78年 6月
    28日、同年7月5日函文影本各1紙在卷可憑 (見原審卷第185
    頁、第187頁)。而祭祀公業陳奇富前任管理人陳榮烈本身即
    為派下，於其死亡後，派下已有變動，且自其死亡之51年3
    月13日起迄系爭委任契約簽訂之75年 8月31日止，期間經歷
    24年餘，非重新取得派下全員證明書，顯無從據以召開派下
    員大會，推選新任管理人。則被上訴人抗辯陳濟岳於75年8
    月31日尚非祭祀公業陳奇富之合法管理人，無權以該公業管
    理人之名義與上訴人締結系爭委任契約之情，即非無據。
　2.上訴人雖主張：陳濟岳曾於69年間經祭祀公業陳奇富12名派
    下代表全體同意選任為管理人，再由各派下代表返回所在地
    徵求派下員同意云云，並提出69年10月 5日派下員代表選任
    管理人同意書、71年4月15日南部派下員會議紀錄等影本各1
    紙為證 (見原審卷第258頁、第346頁)。惟查：
    (1)依祭祀公業陳奇富管理規約第 1條「陳奇富公派下人決定
      中部二部、南部一部及北部一部計四部分共選管理人壹名
      之事」及第10條「代表者若發現管理人有不正行為要召集
      派下人開會議將管理人改選之事」等規定，該公業之管理
      人應由北、中、南四部派下共同選任；而觀諸上訴人所提
      出上開選任管理人同意書，僅係由訴外人陳嵩嶽、陳振昌
      、陳振來、陳日耀、陳伯勳、陳望雄、陳銀水、陳欣榮、
      陳榮墩、陳村助、陳朝金、陳拌水等12名派下簽署，顯未
      經全體派下共同選任。且由證人即祭祀公業陳奇富派下陳
      吉隆到場結證稱：「69年那一次選任陳濟岳為管理人，那
      一次開的是派下代表會而已，只是長輩聊一聊我們就決定
      了」等語 (見原審卷第312頁)，益徵該次選任難謂與祭祀
      公業陳奇富之規約相符。
    (2)又台灣之祭祀公業，除派下大會外，或有得由派下代表大
      會選任管理人之習慣，惟依祭祀公業陳奇富管理規約第1
      條、第10條已明白規定該公業之管理人應由北、中、南四
      部派下共同選任，自無援用習慣而由派下代表推選管理人
      之餘地。再參諸上開管理規約第 2條「中南北四部由各部
      派下人各選代表者壹名，計四名之事」、第 8條「代表者
      要監督管理人處理行為之事」、第10條「代表者若發現管
      理人有不正行為要召集派下人開會議將管理人改選之事」
      、第11條「管理人若有不正行為被代表者發現要由派下人
      改選之事」等規定，亦可知該規約明白規定派下代表僅有
      監督管理人之權責，並無管理人選任權；而此規約之規定
      自應優先適用。是上訴人主張陳濟岳於69年間經祭祀公業
      12  名派下代表推選為管理人，即為公業之合法管理人云
      云，洵有誤會，不足採取。
    (3)至證人陳吉隆雖證稱：69年間12名代表曾推選陳濟岳為管
      理人，再由派下代表各返回所在地讓派下員簽推薦書，同
      意由陳濟岳擔任公業管理人，又簽署之派下員與後來公告
      確定之派下員應該相符等語 (見原審卷第311至312頁) ；
      惟參以上訴人主張引用之祭祀公業陳奇富71年 8月31日業
      務報告之記載，該公業派下人數為 250名乙節，有業務報
      告影本1紙在卷可參 (見本院卷(三)第16頁)，此與該公業嗣
      於77年間經公告確定之派下員為 281名，人數已有出入；
      且依上開業務報告所載，祭祀公業陳奇富於71年間，尚經
      派下 187名同意選任陳濟岳為管理人，倘陳濟岳於69年間
      即經派下合法選任，自無於71年間再為選任之必要，則證
      人陳吉隆上開關於陳濟岳於69年間經派下代表推選後，曾
      再由派下員簽推薦書而選定為管理人之證述，顯與事實不
      符。況證人陳吉隆於陳濟岳陳稱：「69年派下代表之選任
      是沒有經過派下員推舉書，證人可能記憶有誤」等語後，
      已當庭改稱：「陳濟岳所言無誤，伊前面可能說錯了」等
      語 (見原審卷第313頁)，自不能僅憑證人陳吉隆上開證述
      ，遽認上訴人主張陳濟岳於69年間業經公業派下合法推選
      為管理人之情為真實。
  3.上訴人雖另主張：依上開「陳奇富祭祀公業71年業務報告」
    第 3項記載：「本公業管理人之選任經派下員，選出計得同
    意票 187張，已超出法定2/3票數（現派下員人數為250名）
    」等語，可見祭祀公業陳奇富之派下於71年間確曾選任陳濟
    岳為管理人云云。惟查：
    (1)依內政部50年7月2日台內民字第177012號函釋，祭祀公業
      管理人之產生方法有：(一)公業內部，規章定有管理人產生
      方法者，依其規定。(二)由派下員大會選舉者，以得過半數
      者當選。(三)派下員為數眾多，且分散各地無法召集者，則
      以簽名方式，得全體派下三分之二以上同意者當選。查上
      開71年業務報告第 4項記載：「本公業派下確定案已在上
      月向南屯區公所申請，現審議中」等語，可知該次選任顯
      在派下公告確定前所為。而該次派下公告之申請未獲確定
      ，則該次選任時之派下人數是否確為 250名，或者更多，
      即有未明，尚難僅以上開業務報告記載「現派下員人數為
      250名」等語，遽認祭祀公業陳奇富於 71年間之派下員總
      數為250名。
    (2)又祭祀公業陳奇富之管理規約，對管理人應經派下如何比
      例之同意始得當選，並未作規定；依內政部上開函示，其
      管理人之產生方式，即應為：由派下員大會選舉者，以得
      過半數者當選，派下員為數眾多，且分散各地無法召集者
      ，則以簽名方式，得全體派下三分之二以上同意者當選。
      而祭祀公業陳奇富於77年12月20日經台中市南屯區公所公
      告確定之派下為 281名乙節，經原審調閱該公業登記卷宗
      查證屬實，並有證明書影本1紙附卷可憑 (見原審卷第184
      頁) ，則上開於71年間行使同意權之派下，與嗣經公告確
      定之派下人數，顯不相合。上訴人雖再提出祭祀公業陳奇
      富南部派下員71年 4月15日會議紀錄為證，主張陳濟岳於
      71年間確經該公業派下選任為管理人云云。然細繹上開會
      議紀錄僅有陳日耀等52名出席派下員之簽名，且於決議事
      項欄記載：「1.同意選任陳濟岳為公業管理人 (及申報人
      ) 」等語 (見原審卷第346頁)，並無其他派下員推薦書或
      表決資料可資查證，則是否出席該會議之全部派下均同意
      選任陳濟岳為該公業管理人，即非無疑。此外，上訴人復
      未提出其他證據證明祭祀公業陳奇富於71年間之派下員總
      數確為 250名，且陳濟岳確經當時全體派下三分之二以上
      之同意而選任為管理人，則上訴人主張陳濟岳於71年間已
      經合法選任為祭祀公業陳奇富之管理人，而有權代表該公
      業與上訴人締結系爭委任契約云云，委不足取。
    (3)至陳濟岳之行文中，雖蓋有「祭祀公業陳奇富管理人」之
      印戳，且陳濟岳於70年間亦以祭祀公業陳奇富管理人之名
      義委託北門代書事務所辦理派下公告等事宜，固為陳濟岳
      所不爭執；惟上訴人未能證明陳濟岳自69年以來，即為祭
      祀公業陳奇富合法之管理人，且於75年 8月31日有權代表
      公業全體派下與上訴人簽訂系爭委任契約書之情，已如前
      述，即難僅依陳濟岳以祭祀公業陳奇富管理人之印戳行文
      並締結系爭委任契約，遽認陳濟岳為該公業之合法管理人
      。
  (三)系爭委任契約簽訂之效力是否及於祭祀公業陳奇富，而得依
    該委任契約請求公業給付報酬及返還保證金：
  1.上訴人主張：縱認陳濟岳無權以祭祀公業陳奇富之管理人名
    義與上訴人簽訂系爭委任契約，惟陳濟岳於系爭委任契約簽
    訂後，曾將該契約書向陳奇富祭祀公業派下代表大會提出，
    派下代表大會並無異議，足見該公業已經承認陳濟岳之無權
    代理行為，則系爭委任契約之效力自應及於祭祀公業陳奇富
    等語。經查：陳濟岳與上訴人簽訂系爭委任契約書後，曾將
    契約書向公業派下代表大會提出，派下代表大會並無異議乙
    節，固據證人陳吉隆到場證明屬實 (見原審卷第312頁)；惟
    祭祀公業係祀產之總稱，屬於派下員全體公同共有，故對於
    無權代理行為之承認，應以全體派下之意思決之。而陳濟岳
    於系爭委任契約簽訂時，尚非祭祀公業陳奇富之合法管理人
    ，其所為以公業管理人名義與上訴人締約之無權代理行為，
    非經全體派下或派下大會之承認，對於該公業自不生效力。
    況祭祀公業陳奇富之派下代表大會僅有監督管理人之權責，
    業如前述，實難僅以派下代表大會無異議之情，即認全體派
    下對於陳濟岳之無權代理行為已為承認。至祭祀公業陳奇富
    就其與派下陳川成間確認規約虛偽事件於原法院80年度簡上
    字第26號審理時，雖曾於80年4月3日委任上訴人為訴訟代理
    人，有該公業函文及委任狀各1紙在卷可按 (見原審卷第135
    頁、第136頁)，惟究屬另事件獨立之委任，與祭祀公業陳奇
    富全體派下已承認系爭委任契約，係屬二事，上訴人以祭祀
    公業陳奇富上開訴訟委任行為，主張該公業對於其與陳濟岳
    簽立之系爭委任契約已於事後承認云云，殊屬率斷，自難採
    取。
  2.上訴人雖另主張：陳濟岳在向南屯區公所申請核備為祭祀公
    業陳奇富管理人前、後，均以該公業管理人名義自居，並對
    外行文、簽約，不僅印章相同，且其間從未見公業或第三人
    主張陳濟岳非合法管理人或為反對之表示；又陳濟岳與上訴
    人簽約時曾提出派下代表選任同意書以取信上訴人，即有表
    見代理之情形，故祭祀公業陳奇富應負授權人責任云云。惟
    查：
    (1)民法第 169條規定之表見代理責任，必須由於本人的積極
      行為或消極容忍行為，容易使第三人即法律行為之相對人
      ，誤信為有代理權而與之為法律行為，為維護社會交易安
      全並貫徹誠實信用原則，使本人負授權人的責任；亦即必
      須本人有積極行為或消極容忍行為使人誤信代理人有代理
      權，始足當之。而臺灣之祭祀公業，僅屬公同共有祀產之
      總稱，對於祭祀公業之權利、義務，應為全體派下公同共
      有，故就祭祀公業是否應負表見代理責任，應就全體派下
      是否知悉陳濟岳表示為其代理人而不為反對之意思表示以
      為認定。
    (2)依上訴人提出之祭祀公業陳奇富派下員代表選任管理人同
      意書 (見原審卷第258頁)之記載，可徵上訴人於簽訂系爭
      委任契約時，已知陳濟岳僅經12名派下代表同意選任為管
      理人，並非經派下大會選任。參以上訴人就相同委任事務
      ，前於74年間曾受陳濟岳之委任而送件辦理之情，業據上
      訴人自承在卷；而系爭委契約約定之委任事務包括陳奇
      富公業派下員公告及請領證明文件等；陳奇富公業名下
      全部土地管理人及變更登記等；陳奇富公業土地使用權
      利之清理及有關事項；故上訴人簽訂系爭委任契約時，應
      即知悉係因祭祀公業陳奇富前任管理人陳榮烈死亡，派下
      有變動，為辦理派下公告及請領證明文件，以便選任管理
      人，清理處分土地等事項而受委任。又陳濟岳於締約後亦
      依約提供公業管理規約等文件供上訴人辦理，則上訴人對
      於公業派下代表之職責僅在監督管理人，並無選任管理人
      之權限乙節，理當知之甚詳，自無因陳濟岳提出上開祭祀
      公業陳奇富派下員代表選任管理人同意書致誤信陳濟岳為
      有權代理，而簽訂系爭委任契約之情事。
    (3)又上訴人與陳濟岳簽訂系爭委任契約後，有在祭祀公業陳
      奇富派下代表大會作進度報告乙節，固據證人陳吉隆於原
      審證述屬實 (見原審卷第312頁)；惟縱令該公業派下代表
      因上訴人之進度報告而知悉陳濟岳以公業管理人名義與上
      訴人簽訂系爭委任契約之情屬實，然祭祀公業陳奇富嗣經
      公告確定之派下計有281名，上訴人就該281名派下全體或
      逾一定比例之派下就陳濟岳表示為公業管理人而不為反對
      之表示，並未舉證以實其說，尚難僅以該12名派下代表知
      悉而無異議，即認全體派下均未為反對。此外，上訴人復
      未能舉證證明祭祀公業陳奇富全體派下有符合表見代理之
      情事，即難令該公業負表見代理之授權人責任。
  3.綜上，陳濟岳無權代表祭祀公業陳奇富簽訂系爭委任契約，
    且上訴人未能證明該契約事後曾經公業派下全體承認，或符
    合表見代理之情事，則其主張系爭委任契約簽訂之效力及於
    祭祀公業陳奇富，而依據系爭委任契約關係請求祭祀公業陳
    奇富給付報酬及返還保證金云云，即屬無據，不應准許。
  (四)倘認陳濟岳有權代表祭祀公業陳奇富簽訂系爭委任契約，上
    訴人是否得依該委任契約請求公業給付報酬及返還保證金：
    被上訴人抗辯稱：縱認陳濟岳有權代表祭祀公業陳奇富簽訂
    系爭委任契約，惟該委任契約對於委任事項明白約定辦理期
    限，限於75年10月31日以前先辦理完畢南屯區公所核准公告
    ，否則不予委任及發給酬金；上訴人並於簽約同時，立具切
    結書，記載其向祭祀公業管理人陳濟岳借用「委任契約書第
    9 條所列證件繕本及推舉書」願意在75年10月31日以後無條
    件歸還委任人陳濟岳，可見系爭委任契約已約定辦理期限在
    75年10月31日以前，逾期解除契約，而上訴人並未於期限內
    完成工作，契約自然解除，自不得依系爭委任契約請求給付
    等語。上訴人則主張：伊就申報公業派下員一事，共向南屯
    區公所送件 2次，分別於74年2月16日及77年5月20日獲准公
    告，則伊第一次送件之日期即符合系爭委任契約之辦理期限
    ，並未逾期；即使逾期，因該契約未經被上訴人終止，且被
    上訴人於系爭委任契約原訂期限屆滿後，仍於77年 3月10日
    要求上訴人再度送件申報，辦理委任事務，亦得認被上訴人
    同意展延系爭委任契約，而不得拒絕給付酬金等語。經查：
  1.依系爭委任契約第2條就辦理期限約定：「右列第1項第 1款
    (即陳奇富公業派下員公告及請領證明文件等) 及第2款 (即
    陳奇富公業名下全部土地管理人及變更登記等) 之事項限於
    民國75年10月31日以前先辦理完畢南屯區公所核准公告，否
    則不予委任及發給本契約第 4條所列酬金，但如因糾紛、異
    議或訴訟者，則自糾紛解決或訴訟確定後 6個月內辦理完畢
    ，逾期得以予解除契約，不得異議」等語，可知系爭委任契
    約確有約定委任事務之辦理期限，依約上訴人必須在75年10
    月31日以前先辦理完畢南屯區公所核准公告，否則即自動終
    止委任契約。而祭祀公業陳奇富派下員公告係於77年12月19
    日公告期滿之情，為上訴人所不爭執，足證上訴人確未於約
    定期限之75年10月31日以前辦理完畢南屯區公所核准公告。
    則被上訴人主張系爭委任契約已經自動終止，自屬有據。至
    上訴人主張之第一次送件曾於74年 2月16日獲准公告之情縱
    令屬實，仍在系爭委任契約簽訂前，並非該委任契約規範之
    範圍，上訴人亦不得據以請求被上訴人依系爭委任契約給付
    酬金；遑論上訴人並未證明其有於74年 2月16日獲准公告之
    情事。
  2.又查，被上訴人主張：伊曾於76年農曆11月 1日經派下代表
    通過不再委任上訴人處理任何事務；嗣伊於77年1月4日自行
    立具陳情書請求准予公告，終經台中市南屯區公所於同年1
    月27日來函，指示應依修正「祭祀公業土地清理要點」規定
    辦理，然因當時全部文件及印章均遭上訴人擅自領回，且扣
    留未交還伊，不得已始央求上訴人將文件配合伊補充而重行
    送件，上訴人始於77年 3月10日再度申報，惟此並非延續先
    前已終止之系爭委任契約等語，並提出陳情書、台中市南屯
    區公所函文等影本各1件為證 (見原審卷第 180至182頁、第
    183頁)。證人陳吉隆亦於原審證稱：當時上訴人有到場，派
    下代表向上訴人表明合約早就過期，要終止契約且不給付報
    酬，雙方不歡而散等語 (見原審卷第312頁)，益徵系爭委任
    契約業於75年10月31日因未辦理完畢，依約自動終止而失其
    效力。因此，縱令上訴人主張其於77年 3月10日再度申報送
    件係因被上訴人央求而配合辦理等情屬實，亦屬兩造另行成
    立之新委任契約。上訴人據此主張被上訴人同意延續系爭委
    任契約，而據以依系爭委任契約請求給付報酬，委無可採。
  3.上訴人雖另主張其於送件申辦過程中，因有公業數名派下員
    屢對公告內容提出異議，其中派下員陳川成於提出異議後，
    進而先對南屯區公所提起民事訴訟未果，再轉以公業為對象
    起訴請求確認規約為虛偽，被上訴人乃於80年4月3日委任上
    訴人為訴訟代理人，嗣上開訴訟事件經陳川成於80年 8月30
    日聲請撤回上訴而結案，則自上開訴訟事件撤回起算之 6個
    月即81年 2月底前，被上訴人之派下員公告早已獲發確定證
    明書，即合於系爭合約第 2條但書：「但如因糾紛、異議或
    訴訟者，則自糾紛或訴訟確定後 6個月內辦理完畢，逾期得
    以予解除契約，不得異議」之約定，上訴人並未逾越辦理期
    限，被上訴人不能主張終止系爭委任契約云云。惟查：系爭
    委任契約已於75年10月31日因期限屆滿而失其效力，上開陳
    川成訴請確認規約為虛偽事件，縱使係因上訴人於77年 3月
    10日再度送件申報所致，然因上訴人於77年3月10日再度送
    件申報，僅係基於其與被上訴人另行成立之新契約關係，並
    非系爭委任契約之延續，已如前述，則原委任契約既經終止
    ，自無系爭委任契約第2條但書之適用餘地。從而，上訴人
    援引系爭委任契約第2條但書約定，主張其辦理委任契約未
    逾期，而得依系爭委任契約請求給付報酬云云，自屬無據。
  4.從而，縱令陳濟岳有權代表祭祀公業陳奇富簽訂系爭委任契
    約，上訴人亦因逾越辦理期限而不得依系爭委任契約請求公
    業給付報酬及返還保證金。
  (五)上訴人是否得依兩造合意而請求祭祀公業陳奇富給付45萬元
    及自82年 8月16日起至清償日止，按年息百分之五計算之利
    息：
    按契約當事人雙方意思表示合致者，契約即行成立。查被上
    訴人於本院96年 1月30日言詞辯論時陳稱：以前協商和解時
    ，公業同意返還上訴人保證金 5萬元及給付依系爭委任契約
    第10條約定之報酬40萬元，併計自82年 8月16日起至清償日
    止按法定利率計算之利息部分，仍然願意給付等語；上訴人
    亦陳稱：「雖然被上訴人不同意我們基於委任關係之請求，
    但如果被上訴人願意給付我們45萬元，我們也同意接受，並
    依兩造合意的法律關係來追加請求」等語，有上開言詞辯論
    筆錄在卷可佐 (均見本院卷(三)第3至4頁) ，可證兩造就給付
    45 萬元及自82年8月16日起至清償日止，按年息百分之五計
    算利息之意思表示已有合致，即成立新契約關係。從而，上
    訴人追加依新契約之法律關係請求被上訴人給付上開45萬元
    本息部分，即有理由，應予准許。
五、綜上所述，陳濟岳簽訂系爭委任契約時，既非被上訴人之合
    法管理人，則其以被上訴人管理人名義與上訴人簽定系爭委
    任契約書自未對被上訴人發生效力。此外，上訴人就被上訴
    人應負無權代理及表見代理之授權人責任乙節，並未提出其
    他證據以資證明，則其依據系爭委任契約關係請求被上訴人
    給付報酬及返還保證金2011萬3304元及自82年 8月16日起至
    清償日止，按年息百分之五計算之利息，即屬無據，不應准
    許。惟上訴人追加依兩造合意之新契約關係請求45萬元本息
    部分，應予准許；原判決就上開應予准許部分，為上訴人不
    利之判決，即有未合，上訴意旨指摘原判決此部分不當，求
    予廢棄改判，為有理由，爰由本院將原判決此部分廢棄，改
    判如主文第2項所示。至上訴人逾此部分之請求，即無理由
    ，不應准許。原審就此不應准許部分，為上訴人敗訴之判決
    ，並駁回其假執行之聲請，即無違誤；上訴意旨指摘原判決
    此部分不當，求予廢棄改判，為無理由，應予駁回。
六、本件為判決基礎之事證已臻明確，本院經逐一審酌兩造歷審
    所提其餘攻擊、防禦方法及援用之證據，均與前開結論無礙
    ，爰不再一一論述，並此敘明。
七、據上論結，本件上訴為一部有理由，一部無理由，依民事訴
    訟法第449條第1項、第450條、第79條，判決如主文。
中　　華　　民　　國　　96　　年　　2 　　月　　16　　日
                    民事第十庭
                        審判長法　官  阮富枝
                              法  官  陳財旺
                              法  官  吳麗惠
正本係照原本作成。
上訴人如不服本判決，應於收受送達後20日內向本院提出上訴書
狀，其未表明上訴理由者，應於提出上訴後20日內向本院補提理
由書狀（均須按他造當事人之人數附繕本）上訴時應提出委任律
師或具有律師資格之人之委任狀；委任有律師資格者，另應附具
律師資格證書及釋明委任人與受任人有民事訴訟法第466條之1第
1項但書或第2項（詳附註）所定關係之釋明文書影本。
中　　華　　民　　國　　96　　年　　2 　　月　　26　　日
                              書記官  陶美玲
附註：
民事訴訟法第466條之1（第1項、第2項）：
對於第二審判決上訴，上訴人應委任律師為訴訟代理人。但上訴
人或其他法定代理人具有律師資格者，不在此限。
上訴人之配偶、三親等內之血親、二親等內之姻親，或上訴人為
法人、中央或地方機關時，其所屬專任人員具有律師資格並經法
院認為適當者，亦得為第三審訴訟代理人。
